【裁判字號】    97,上訴,193
【裁判日期】    970508
【裁判案由】    妨害自由
【裁判全文】
臺灣高等法院刑事判決                 97年度上訴字第193號
上  訴  人  臺灣新竹地方法院檢察署檢察官
被      告  甲○○
上列上訴人因被告妨害自由案件，不服臺灣新竹地方法院96年度
簡上字第34號，中華民國96年11月16日第一審判決（聲請案號：
臺灣新竹地方法院檢察署95年度偵字第6234號，併辦案號：96年
度偵字第2433號），提起上訴，本院判決如下：
    主  文
原判決撤銷。
甲○○共同以非法方法，剝奪人之行動自由，處拘役參拾日，如
易科罰金以銀元參佰元即新臺幣玖佰元折算壹日；減為拘役拾伍
日，如易科罰金以銀元參佰元即新臺幣玖佰元折算壹日。
    事  實
一、甲○○與歐東銘為朋友，緣歐東銘因聽聞其經營「綠香庭茶
    坊」店內小姐曾遭告訴人乙○○言詞騷擾，即帶同甲○○，
    於民國93年7月24日晚上9時50分，到達乙○○所開設位於新
    竹市○○路93號之「趙家飲食店」理論，乙○○一見歐東銘
    、被告甲○○2人前來，即聲稱「我的萬國人馬馬上要到了
    」，並舉起手往歐東銘方向走去，歐東銘見狀唯恐自己遭受
    不利，一時心急，即以手上所持之NEC廠牌折疊式手機朝告
    訴人之頭部毆打4下，致告訴人受有頭部外傷併頭皮深度撕
    裂傷之傷害 (傷害罪部分，經本院94年度上易字第1563號判
    處歐東銘拘役30日，甲○○無罪確定)。告訴人被毆後，往
    屋內跑，被告甲○○、歐東銘見狀，認乙○○欲往廚房拿刀
    ，即共同基於妨害他人自由之犯意聯絡，分別1人1邊將告訴
    人左右手架住，使告訴人無法動彈，至員警鄭孝義前來處理
    為止，人身自由遭限制時間長達3、5分鐘。
二、案經台灣新竹地方法院檢察署檢察官聲請簡易判決處刑及移
    送併辦。
    理   由
一、訊據被告甲○○坦承有於上開時、地與歐東銘前往「趙家飲
    食店」找告訴人理論，且有與歐東銘分別1人1邊以手拉告訴
    人情形，惟否認有何妨害自由之犯行，辯稱：我是基於好心
    勸架，而且被害人當時不是往外跑而是往廚房跑，我怕他去
    拿刀子，我只拉住他一下子，不到一分鐘，警察來後我就放
    開他云云。
二、經查：
  (一)被告之友人歐東銘於93年7月24日晚上9時37分20秒許撥打行
    動電話予告訴人，要求告訴人至其經營之「綠香庭茶坊」店
    內就騷擾服務小姐一事道歉，詎告訴人竟以自己黑白兩道均
    有熟識之類的話語回應，2人即在電話中發生口角衝突。歐
    東銘於通話完畢，即決定至告訴人所開設位於新竹市○○路
    93號之「趙家飲食店」找乙○○理論，而歐東銘因害怕告訴
    人果真有黑白兩道之友人，乃邀適在店內之友人即被告一同
    前往。2人於同日晚上約9時50分許抵達「趙家飲食店」，當
    時店內僅告訴人之兄趙金龍在場，告訴人則於相隔未久亦自
    店外返回店內，一見歐東銘2人，告訴人即聲稱「我的萬國
    人馬馬上要到了」，並舉起手往歐東銘方向走去，歐東銘見
    狀唯恐自己遭受不利，一時心急，竟基於傷害之犯意，以手
    上所持之NEC廠牌折疊式手機朝告訴人之頭部毆打4下，致告
    訴人受有頭部外傷併頭皮深度撕裂傷之傷害，此等事實業據
    本院認定屬實，於94年11月22日以94年度上易字第1563 號
    判決駁回上訴，認定歐東銘確有傷害告訴人之犯行。惟被告
    則因未出手毆打告訴人，且與歐東銘並無犯意聯絡，而維持
    原審判決被告無罪之認定，此有台灣新竹地方法院94年度易
    字第38號判決及上開本院94年度上易字第1563號刑事判決在
    卷可稽（見95年度他字第634號卷第108-111、111頁反面-11
    4頁）。
  (二)93年7月24日晚上歐東銘毆打告訴人後，被告與歐東銘曾分
    將告訴人左右手架住，使告訴人無法動彈達3、5分鐘，迄至
    鄭孝義警員前來處理為止等情，除經告訴人指訴：這段時間
    是營業中，店面可以自由進出，但是我當時被被告2人壓住
    ，我無力反抗…，有歐東銘、甲○○2位把我押住，歐東銘
    押住我的左手，甲○○押住我右手，把我押住不能動；當時
    歐東銘先在我店裏喊性騷擾，大吼大叫，把我押住，並示意
    外面的人進來，甲○○當時押住我，跟歐東銘1人押1邊…，
    他晚上埋伏在我店附近，問老板是誰之後就把我壓住等語在
    卷外（見同上他字卷第123頁反面、132頁反面、134頁、157
    頁）。並經證人即告訴人之兄趙金龍證稱：他（指告訴人）
    被架著完全無法反抗；問的時候2個人已經1人1邊各用2隻手
    抓住我弟；被告2人架住我弟，我弟頭上的血噴出來後，被
    告2人就鬆手，我弟站在那裏，我就衝出店外，之後我弟在
    店裏較靠近裏面的地方，被告2人還架住我弟，警察到時被
    告2人還在店裏押著我弟…，被告2人架住我弟弟等語（見同
    上他字卷第138頁反面、139頁反面、140頁、140-1頁、157
    頁反面-158頁）。證人即到場處理警員鄭孝義亦證稱：歐東
    銘、甲○○扛著乙○○，是1人1邊扛著乙○○，他們還在吵
    架…，我看到被告各1位站在乙○○的2邊；我到場時被告2
    人及告訴人是站在走道靠近門口處，面對外面，3人是有點
    併排，且有點斜，當時流理臺已經有被推進去了，被告2人
    分別以1隻手抓住告訴人2隻手臂等語明確（見同上他字卷第
    127頁反面、143頁、144頁）。是被告與歐東銘於案發當日
    曾將告訴人左右手架住，使告訴人無法動彈達3、5分鐘之事
    實，足堪認定。
  (三)至於，被告與歐東銘將告訴人左右手架住之目的為何？被告
    辯稱係怕告訴人去拿刀子，證人歐東銘於偵查及前案審理時
    亦證稱：我們是架著他，不要他進去櫃臺拿兇器…，因為告
    訴人要衝進吧臺拿東西，我們才架住他；我一動手就有血跡
    出來，我就停手，甲○○就上來把我們2人拉開，後來乙○
    ○就往吧臺衝，我怕他會去拿刀子，我跟甲○○就架住他，
    一直到警察來；當時架住乙○○的意思，只是怕乙○○去流
    理臺拿刀，因不架住他，怕他去拿東西等語（見同上他字卷
    第128頁反面、146頁反面、148頁反面、150頁）。稽諸卷附
    案發地點即趙家粥品專賣店之現場圖及現場照片（見同上他
    字卷第141頁反面、152頁反面-298頁），該店面寬僅157公
    分，店面深度為680公分，店門口處留有1狹小通道，通道旁
    擺設爐臺、鍋子、水槽、處理臺、置物架等生財器具，被告
    及歐東銘架住告訴人之地點恰為該狹小通道處，此已據證人
    鄭孝義警員於原審結證在卷，衡諸該處與流理臺極為相近，
    苟告訴人確實入內拿取刀刃反擊，恐生不測，被告2人未必
    亦能順利逃離。再參以證人鄭孝義據報到場時，猶見歐東銘
    與被告1人1邊拉著告訴人，此與一般傷害案件行為人於傷人
    後為免逮捕即逃逸現場之情形有異，顯然被告上開為阻止告
    訴人至流理臺拿刀，才和被告歐東銘1人1邊把告訴人拉住之
    辯解，尚非虛妄（參見同上他字卷第110頁反面本院94年度
    上易字第1563號判決理由）。則被告於上開時、地，與歐東
    銘共同將告訴人左右手架住，係誤認為告訴人欲至流理臺拿
    刀傷人，堪予認定。
  (四)惟被告與歐東銘1人1邊把告訴人架住之行為，客觀上已屬剝
    奪人行動自由之行為，主觀上，亦係不讓告訴人自由行走，
    至其2人係為防免告訴人至流理臺拿刀傷人，乃屬動機問題
    。告訴人於本院審理時否認當時係在去廚房拿刀 (本審卷第
    190 頁)，客觀上亦無證據足以證明告訴人係欲去廚房拿刀
    ，自不構成正當防衛或緊急避難，而無法定阻卻違法之事由
    。
  (五)綜上，被告妨害自由之犯行，事證明確，應依法論科。
三、按行為後法律有變更者，適用行為時之法律；但行為後之法
    律有利於行為人者，適用最有利於行為人之法律，刑法第2
    條第1項定有明文。被告甲○○與歐東銘2人行為後，刑法業
    於94年2月2日修正公布，95年7月1日起施行，其中刑法第28
    條關於共犯規定，由原條文：「二人以上共同實施犯罪之行
    為者，皆為正犯」，修正為：「二人以上共同實行犯罪之行
    為者，皆為正犯」揆諸本條修正理由，係為釐清陰謀共同正
    犯、預備共同正犯、共謀共同正犯是否合乎本條規定之正犯
    要件，共同正犯之範圍已有限縮，自以修正後規定有利於被
    告，應適用修正後第28條規定。又被告於本件犯罪時之刑法
    第41條第1項前段規定：「犯最重本刑為5年以下有期徒刑以
    下之刑之罪，而受6個月以下有期徒刑或拘役之宣告，因身
    體、教育、職業、家庭之關係或其他正當事由，執行顯有困
    難者，得以1元以上3元以下折算1日，易科罰金。」另被告
    行為時之易科罰金折算標準，修正前罰金罰鍰提高標準條例
    第2條前段（現已刪除）規定，就其原定數額提高為100倍折
    算1日，則本件被告行為時之易科罰金折算標準，應以銀元
    300元折算1日，經折算為新臺幣後，應以新臺幣900元折算1
    日。惟95年7月1日修正公布施行之刑法第41條第1項前段則
    規定：「犯最重本刑為5年以下有期徒刑以下之刑之罪，而
    受6個月以下有期徒刑或拘役之宣告者，得以新臺幣1000元
    、2000元或3000元折算1日，易科罰金。」比較修法前後第1
    項易科罰金折算標準，以舊法規定，對被告較為有利，仍應
    依刑法第2條第1項前段，適用行為時法律，即修正前刑法第
    41條第1項前段規定，定其折算標準。綜合比較結果，以修
    正前規定有利於被告，應整體適用修正前刑法第28條、第41
    條第1項前段規定。
三、核被告甲○○所為，係犯刑法第302條第1項以其他非法方法
    ，剝奪人之行動自由罪。又被告甲○○與歐東銘間，就妨害
    自由犯行，互有犯意之聯絡與行為之分擔，應論以共同正犯
    。又中華民國96年罪犯減刑條例業已公布，並自96年7月16
    日起施行，被告所犯非屬該條例第3條所列不予減刑之罪，
    應依同條例第2條第1項第3款規定，減其刑期2分之1。
四、原審疏未詳酌上情，遽為被告無罪之諭知，認事用法，尚有
    違誤。檢察官循告訴人請求，提起上訴，為有理由，自應由
    本院應原判決撤銷改判。爰審酌被告甲○○犯罪動機係於防
    免告訴人至廚房拿刀，自由妨害之時間甚短，未對被害人施
    以嚴重暴力，及其品性、生活狀況、智識程度、犯罪所生損
    害暨犯罪後態度等一切情狀，量處拘役30日，並諭知易科罰
    金之折算標準。再減為拘役15日，並諭知易科罰金之折算標
    準示懲。
五、臺灣新竹地方法院檢察署檢察官於原審以96年度偵字第1052
    號併辦意旨另以：甲○○與歐東銘於同日晚上9時50分許，
    另基於毀損乙○○名譽之犯意聯絡，共同大聲喊叫乙○○性
    騷擾女店員，足以減損其名譽，並基於毀損之犯意聯絡，共
    同將店內碗、筷、湯、菜、名片等物品丟棄在地，致使碗、
    筷、湯、菜、名片等物品均碎裂、破損，而不堪使用，足生
    損害於趙福 (歐東銘所涉妨害名譽、毀損罪名，經檢察官於
    95 年12月6日以95年偵字第6234號為不起訴處分確定)，認
    此部分甲○○另涉有刑法310條第1項之妨害名譽及同法第
    354條之毀損罪名，與本件具同一事實之關係等語。惟查：
    公訴人指述之上開事實，均係在歐東銘單獨起意傷害告訴人
    之前，本件，被告係看見歐東銘傷害告訴人後，認告訴人係
    欲往廚房拿刀報復，乃與歐東銘1人1邊架住告訴人之手，顯
    係臨時起意，不在預定計劃之內，與所涉上開妨害名譽、毀
    損罪名，並無牽連犯裁判上一罪之關係，非起訴效力所及。
    且此部分原審判決已諭知退回檢察官處理，檢察官上訴後，
    並未再移請併辦，本院無從一併審究，附此敘明。
據上論斷，應依刑事訴訟法第369條第1項前段、第364條、第299
條第1項前段，刑法第2條第1項前段、第302條第1項、修正前第
28條、第41第1項前段、罰金罰鍰提高標準條例第1條前段、第2
條，現行法規所定貨幣單位折算新臺幣條例第2條，中華民國96
年罪犯減刑條例第2條第1項第3款、第7條、第9條，判決如主文
。
本案經檢察官陳明光到庭執行職務。
中    華    民    國    97    年    5     月    8    日
                  刑事第十七庭  審判長法  官  趙功恆
                                      法  官  陳憲裕
                                      法  官  陳世宗
以上正本證明與原本無異。
如不服本判決，應於收受送達後十日內向本院提出上訴書狀，其
未敘述上訴之理由者並得於提起上訴後十日內向本院補提理由書
（均須按他造當事人之人數附繕本）。
                                      書記官  魏汝萍
中    華    民    國    97    年    5     月    8     日
附錄：本案論罪科刑法條全文
刑法第302條
私行拘禁或以其他非法方法，剝奪人之行動自由者，處 5 年以下
有期徒刑、拘役或 3 百元以下罰金。
因而致人於死者，處無期徒刑或 7 年以上有期徒刑，致重傷者，
處 3 年以上 10 年以下有期徒刑。
第 1 項之未遂犯罰之。


司法院資訊處製作；財團法人民間司法改革基金會備份。
